臺灣高雄地方法院民事判決　九十三年度勞簡上字第一三號
　　上　訴　人　乙○○○
　　訴訟代理人　甲○○
　　被上訴人　　台灣鐵路貨物搬運股份有限公司
　　法定代理人　丙○○
　　訴訟代理人　丁○○
右當事人間給付退休金事件，上訴人對於中華民國九十三年七月十三日本院高雄簡易
庭第一審簡易判決（九十三年度雄勞簡字第一五號）提起上訴，經本院於同年八月二
十四日言詞辯論終結，判決如左：
    主      文
上訴駁回。
第二審訴訟費用由上訴人負擔。
    事實及理由
一、本件上訴人起訴主張伊自民國六十二年七月二十七日起即受僱於被上訴人擔任洗
    車作業員，嗣因年滿六十歲而於八十七年九月三十日經被告辦理強制退休，惟被
    上訴人於計算伊可得領受之退休金時，竟拒不依勞動基準法、工廠法或其所自訂
    之「台灣省鐵路貨物搬運業職業工會聯合會會員退職退休補助辦法」等規定或與
    伊協商即以伊係臨時工，且其於七十三年八月一日勞動基準法施行前並無相關給
    付退休金之規定而未將該法實施日以前伊任職應得之十一點五個基數之退休金併
    予計算給付，且於計算平均工資時就伊特別休假工資部份僅以伊實際領取之十四
    日特別休假工資（新台幣）一萬一千八百四十四元計算，而未將伊八十七年度應
    有之三十日特別休假工資計二萬五千二百三十元全部列入退休日前六個月之工資
    總額計算，依伊應得之基數及加計後之平均工資計算，被上訴人即短付伊四十六
    萬二千一百八十三元之退休金；另伊服務期間已屆滿二十五年而應有三十日之特
    別休假，而伊均未休假，惟被上訴人卻依其自訂而已違反勞動基準法強制規定之
    工作規則僅給予伊二十九日之特別休假工資，其自應再補發給伊一天特別休假日
    未休之工資，再者，伊於八十七年四月七日、二十九日、三十日及同年六月十八
    日均係休例假，然被上訴人就該四日之例假日工資亦未給付，其計另應再給付伊
    五日之工資即四千二百零五元，為此乃依勞動基準法之規定，請求被上訴人應給
    付四十六萬六千三百八十八元及自八十七年十月三十日起至清償日止按週年利率
    百分之五計算之利息。
    原審判決被上訴人應給付上訴人三千九百七十八元及自八十七年十月三十日起至
    清償日止按年息百分之五計算之利息（即上訴人請求之八十七年四月七日、二十
    九日、三十日及同年六月十八日之例假日工資）而駁回其餘之訴，上訴人於本院
    上訴聲明求為判決：(1)、原判決廢棄；(2)被上訴人應再給付上訴人四十六萬二千
    四百十元（原聲明仍為四十六萬六千三百八十八元，惟此應減除部分勝訴確定之
    上開金額部分始當）及自八十七年十月三十日起至清償日止按週年利率百分之五
    計算之利息。
二、被上訴人則以上訴人雖於勞動基準法施行前即受僱於伊，惟伊於該法施行前原屬
    台灣省省營事業機構而專門承攬鐵路局客車車箱之清潔工作，因伊向鐵路局所收
    取清潔費收入係採按件計算，且以一年簽訂一次合約方式辦理，故伊原僱用之洗
    車作業員亦均係按每二個月簽訂臨時工作契約之方式，工資亦採按件計酬核支，
    因伊收入之百分之九十以上均用以支付作業員之直接工資及間接費用，故於該法
    施行前並無專戶提存退休金，亦無支給退休金之問題，而伊係為因應自九十二年
    一月一日起將移轉為民營化之需求始增加營業項目，並於九十年六月二十六日才
    向主管機關申請變更公司營業項目而增加汽車修理業，且實際上亦從未經營該項
    業務，原告於勞動基準法施行前自非屬工廠法施行細則所規定之工人而不得適用
    工廠法有關退休之規定，另台灣省鐵路貨物搬運業職業工會聯合會係與伊法人格
    完全不同之社團法人，其所訂之「職退休補助辦法」自非伊所自訂之規定，而伊
    於勞動基準法施行前亦未曾與上訴人協商有關退休金之給與，上訴人自不得向伊
    請求給付勞動基準法施行前工作年資之退休金，又上訴人係於六十二年七月二十
    七日始至伊處任職，其於六十二年度之年資未滿半年，依規定其自僅有二十九日
    之特別休假而非上訴人所稱之三十日，而原告於八十七年上半年度之特別休假十
    四日之工資因已超過退休前六個月期限之範圍，且法無明定，故伊未予列入平均
    工資之計算自屬適法，伊自無任何短算退休金或短給工資之情，上訴人請求自屬
    無據等語置辯。
    被上訴人於本院上訴聲明求為判決：駁回上訴人之上訴。（原審判決被上訴人應
    給付前開金額及其遲延利息之不利部分並未併行上訴而告確定）。
三、兩造不爭執之事項：
    (1)、上訴人係受僱於被上訴人處擔任洗車作業員，任職期間自六十二年七月二十
        七日起至八十七年九月三十日止。
    (2)、上訴人於退休日前六個月內已領取之工資計為十八萬二千一百五十三元，其
        就特別休假工資部份實際領取者為十四日計一萬一千八百四十四元。
    (3)、上訴人於勞動基準法實施後至退休日止，其服務年資計為十四年又二個月，
        被上訴人即以此二十九個基數發予上訴人九十三萬七千六百五十二元之退休
        金。
四、兩造爭執之事項：
    (1)、上訴人得否依工廠法或「台灣省鐵路貨物搬運業職業工會聯合會會員退職退
        休補助辦法」請求被上訴人給付其於勞動基準法實施前工作年資之退休金。
    (2)、上訴人於退休時之特別休假日數依法應為若干。
    (3)、上訴人退休前六個月內之工資總額應否計入未領之特別休假工資數額以計算
        其平均工資。
    茲就本件有關之兩造爭執事項分敘如后：
    (1)、上訴人得否請求給付勞動基準法實施前工作年資基數之退休金：
        按「勞工工作年資自受僱之日起算適用本法前之工作年資，其資遣費及退休
        金給與標準，依其當時應適用之法令規定計算；當時無法令可資適用者，依
        各該事業單位自訂之規定或勞雇雙方之協商計算之。適用本法後之工作年資
        ，其資遣費及退休金給與標準，依第十七條及第五十五條規定計算。」，勞
        基法第八十四條之二定有明文。經查：
      、上訴人得否適用台灣省工廠工人退休規則請求部分：
          按「本規則所稱工廠及工人，係指工廠法施行細則所稱之工廠及工人」，
          台灣省工廠工人退休規則第三條定有明文，而「工廠法第一條所稱發動機
          器係指凡能藉能量變化從事工作或轉換工作形態之機械構造。所稱工廠係
          指凡僱用工人從事製造、加工、修理、解體等作業場所或事業場所」、「
          所稱工人，係指受僱從事工作獲致工資者」，工廠法施行細則第二、三條
          復著有規定，是得適用台灣省工廠工人退休規則而請求退休金給付之「工
          人」，自僅限於受僱於從事製造、加工、修理、解體等須發動機器之作業
          工廠工作而獲工資者始得為之。查被上訴人於七十二年十月十二日之登記
          營業項目乃為「關於鐵路運輸貨物及碼頭由鐵路運輸貨物之裝卸暨集配工
          作、關於與鐵路運輸事業有關企業之投資、關於運送業者間代辦事項、其
          他與被告公司事業有關事項」等項目，而八十年十月間之登記營業事項則
          為「關於鐵路運輸貨物及碼頭由鐵路運輸貨物之裝卸暨集配工作、關於與
          鐵路運輸事業有關企業之投資、關於運送業者間代辦事項、關於與鐵公路
          車輛及站廠之清洗工作、其他與被告公司事業有關事項」等項目乙節，此
          有日府建商字第０九三００八一一六００號函暨附變更登記事項卡、公司
          執照等件在卷可稽，是被上訴人於勞動基準法實施前迄於上訴人辦理退休
          後之九十年六月二十六日台北市政府核准變更增加汽車修理業之記載為止
          既均僅係從事鐵路運輸有關之事項而無藉能量變化從事工作或轉換工作形
          態之機械構造等發動機器情事，其自非工廠法所稱之工廠，上訴人於此之
          前自非係受僱於從事製造、加工、修理、解體等須發動機器之作業工廠工
          作而獲工資之工人，其於勞動基準法實施前，自不得適用台灣省工廠工人
          退休規則請求被上訴人給付該時期年資之退休金，其主張被上訴人應依當
          時應適用之法令即台灣省工廠工人退休規則計算退休金云云自屬無據。
      、上訴人得否適用「台灣省鐵路貨物搬運業職業工會聯合會會員退職退休補
          助辦法」請求部分：
          本件被上訴人乃至八十六年九月二日始自訂工作規則以為適用，而台灣省
          鐵路貨物搬運業職業工會聯合會則係於五十三年八月十五日經呈報台灣省
          政府社會處核准而施行其會員退職退休補助辦法乙節，此有被上訴人工作
          規則乙本及上開辦法在卷可稽，是被上訴人既係遲至八十六年九月間始自
          訂工作規則而對員工之退撫等為規定，其於勞動基準法實施前自無自訂之
          規定可得適用，而台灣省鐵路貨物搬運業職業工會聯合會乃係與被上訴人
          不同法人格之社團法人，其所訂定之上開退職退休補助辦法自非被上訴人
          所自訂而得適用於被上訴人公司，上訴人主張應適用上開退職退休補助辦
          法以計算退休金云云自亦無據。
      綜上，上訴人於被上訴人適用勞動基準法前之工作年資，並無台灣省工廠工人
      退休規則等當時應適用之法令規定，而被上訴人於斯時亦未自訂有關退休之規
      定，且「台灣省鐵路貨物搬運業職業工會聯合會會員退職退休補助辦法」亦非
      被上訴人公司所自訂而無得適用，今兩造就上訴人於勞動基準法施行前之工作
      年資既未再另行協商計算，上訴人自不得追溯請求被上訴人應給付該時期工作
      年資之退休金。
    (2)、上訴人於退休前之特別休假日數：
        次按「勞工在同一雇主或事業單位繼續工作滿一定期間者者，每年應依左列
        規定，給予特別休假：一、一年以上三年未滿者，七日。二、三年以上五年
        未滿者，十日。三、五年以上十年未滿者，十四日。四、十年以上者，每一
        年加給一日，加至三十日為止。」，而「勞工工作年資以服務同一事業為限
        ，並自受僱當日起算」，勞基法第三十八條及同法施行細則第五條分別定有
        明文，另勞動基準法第三十八條所稱每年，係指繼續滿一定期間（一年或一
        年之整倍數年）後之次一年度而言，且以勞雇雙方勞動契約關係延續至次一
        年度為條件，司法院第十四期司法業務研究會亦著有結論，是所謂年度終結
        應休而未休之日數，係指在本年度終結時，按前一年度計算之本年度內應休
        未休之日數而言，亦即前一年度之工作年資，係取得下一年度特別休假日數
        之條件，而於本年度享有按前一年度之年資計算之特別休假日數，至於該年
        度之年資所應增加之特別休假日數，則係於下一年度始得主張。查本件上訴
        人係自六十二年七月二十七日始受僱於被上訴人處任職，此為兩造所不爭執
        ，是依其工作年資，其至八十七年七月二十六日止始為滿二十五年，則依上
        開說明，上訴人於八十七年七月二十六日之前，其所得請求者為八十六年度
        終結應休而未休之日數，而其於八十六年度年資為二十四年，其可享有之特
        別休假日應為二十八日，而其於八十七年七月二十七日之後迄於退休時止，
        其年資已滿二十五年，該年度可享有之特別休假即為二十九日，上訴人主張
        其於退休時應有三十日之特別休假云云自屬無據。今被上訴人計算上訴人可
        得享有之特別休假日數既為無誤，上訴人主張被上訴人依勞動基準法施行細
        則第二十四條規定應再給付其一日應休未休之特別休假工資即無理由。
    (3)、上訴人未領之特別休假工資數額應否計入其退休前六個月內之工資總額以計
        算平均工資：
        末按「平均工資：謂計算事由發生之當日前六個月內所得工資總額除以該期
        間之總日數所得之金額。」，勞動基準法第二條第四款訂有明文。是得列入
        平均工資計算之工資，自以計算事由發生之當日前六個月內「已實際所領得
        之工資」，始得列入平均工資計算自明。查上訴人係於八十七年九月三十日
        辦理退休，而其在退休日前六個月即八十七年四月一日起至同年九月三十日
        止，其實際領得之特別休假工資為八十七年下半年度者之一萬一千八百四十
        四元，至於八十七年上半年度之十四日特別休假工資，上訴人則早已於八十
        六年十二月三十一日領取乙節，此有上訴人所不爭執之被上訴人八十六年十
        二月五日調查發放八十七年度上半年度之十四日特別休假工資函及八十七年
        下半年度發放特別休假工資名冊等各乙件在卷可稽，是上訴人於退休日前六
        個月之期間既只實際領得八十七年下半年度之十四日特別休假工資一萬一千
        八百四十四元，依上開說明，其得列入平均工資計算之工資，自僅得以此實
        際已領得之工資總額計算，其主張應將其應休而未休之全部特別休假工資二
        萬五千二百三十元全部列入計算云云自無足採。
    綜上所述，上訴人於被上訴人適用勞動基準法前之工作年資，因當時並無其得適
    用之相關法令規定，且被上訴人亦無自訂有關退休之規定，並兩造就就勞動基準
    法施行前之工作年資亦未另行達成協商，其並不得追溯請求被上訴人應給付該時
    期工作年資之退休金，而上訴人於退休前可得享有之特別休假日數為二十九日，
    被上訴人並無任何短付其應休而未休之特別休假工資，另上訴人得列入平均工資
    計算之工資本僅得以實際已領得之工資總額計算，其並不得主張將全部特別休假
    工資全予列入計算，被上訴人之計算其應得平均工資並無錯誤，其自無短付一日
    特別休假日工資及退休金之情，從而本件上訴人依勞動基準法之規定，請求被上
    訴人應再給付其勞動基準法實施前工作年資基數之退休金及一日特別休假日工資
    、併計全部特別休假工資之平均工資差額計四十六萬二千四百十元及其遲延利息
    ，依法自屬無據，原審駁回其上開部分之請求，其認事用法尚無違誤，自應予以
    維持，上訴意旨指摘原判決不當，求予廢棄改判，自為無理由，應予駁回其上訴
    。
五、據上論結，本件上訴為無理由，合依民事訴訟法第四百三十六條之一第三項、第
    四百四十九條第一項、第七十八條，判決如主文。
中　　　華　　　民　　　國　　九十三　　年　　　九　　　月　　　七　　　日
　　　　　　　　　　　　　　　　　　　勞工法庭
~B審判長法官　黃宏欽
~B法　　　官  秦慧君
~B法　　　官　謝雨真
正本係照原本作成。
本判決不得上訴。
中　　　華　　　民　　　國　　九十三　　年　　　九　　　月　　　七　　　日
~B法院書記官　史華齡
